【裁判字號】    95,訴,5643
【裁判日期】    950726
【裁判案由】    清償借款
【裁判全文】
臺灣臺北地方法院民事判決              95年度訴字第5643號
原      告  萬泰商業銀行股份有限公司
法定代理人  丙○○
訴訟代理人  丁○○
被      告  凡德有限公司
兼法定代理  戊○○○○○○○
人
被      告  乙○○
前列三人共同
訴訟代理人  吳仲立律師
            甲○○
上列當事人間請求清償借款事件，本院於民國95年7 月19日言詞
辯論終結，判決如下：
    主      文
被告應連帶給付原告新台幣貳佰貳拾壹萬仟伍佰拾貳元，及
如附表所示之利息、違約金。
訴訟費用由被告連帶負擔。
    事實及理由
一、按當事人得以合意定第一審管轄法院，但以關於由一定法律
    關係而生之訴訟為限，前項合意，應以文書為之，民事訴訟
    法第24條定有明文。依被告簽具與原告之授信約定書第12條
    約定，兩造合意以本院為本契約涉訟時之第一審管轄法院，
    是以原告向本院提起本件清償借款之訴，核無不合。
二、本件原告起訴主張：被告凡德有限公司（下稱凡德公司）於
    民國93年7月1日邀同被告王顏素心、乙○○為連帶保證人，
    與原告簽訂借據及授信約定書，向原告借款500 萬元（下稱
    系爭借款），約定借款利率按原告基準放款利率加碼年息1.
    34%計付（現為6.3 %），借款期間則至96年7月1日止，按月
    依年金法平均攤還本息，並約定如未按期繳納，如有一期未
    履行，視為全部到期，除仍按約定利率計息外，逾期在6 個
    月以內者，按上開利率加10 %，逾期超過6 個月者，按上開
    利率加20%計算之違約金。詎被告凡德公司自95年4月1 日起
    即未依約按期繳息，依約債務全部視為到期，經履催被告清
    償未果，計凡德公司尚積欠本金2,213,532 元及如附表所示
    之利息、違約金。爰依消費借貸及連帶保證契約之法律關係
    ，提起本訴等語。並於本院聲明如主文第一項所示。
三、被告則以：被告係於93年7月1日簽立系爭借據，而系爭授信
    約定書則係93年6 月30日即簽立，是系爭授信約定書簽立時
    系爭債務尚未發生，而系爭授信約定書未明示包含未來之債
    務，是系爭授信約定書第5 條規定就系爭債務即無適用餘地
    ，就系爭債務自應予催告，始生遲延利息，且縱有一期未清
    償，亦不得視為全部到期。又系爭借據第5 條固約定有違約
    金，惟系爭借據僅有被告用印，形式及實質上均係單方意思
    表示，非正式書面契約，與民法第250 條規定不符，原告無
    權請求違約金，原告並應就利息及違約金計算方式為說明等
    語，資為抗辯，並聲明：駁回原告之訴。
四、查原告主張被告凡德公司於93年7月1日邀同被告王顏素心、
    乙○○為連帶保證人，與原告簽訂借據及授信約定書，向原
    告借款500 萬元等情，業據提出借據、授信約定書、公司資
    料查詢、戶籍謄本為證（見本院卷第7 至14頁），被告就凡
    德公司確曾向原告借款500 萬元，王顏素心及乙○○確為系
    爭借款之連帶保證人，且上開借據及授信約定書上之簽名確
    為其等所為乙節復不爭執（見本院卷第31、44頁），堪信為
    真正。
五、原告復主張系爭借款業經視為全部到期，被告應負連帶給付
    之責等語，則為被告所否認，並以前詞置辯。是本件所應審
    究者，核為：系爭借款有無系爭授信約定書約定之適用？原
    告原告可否請求違約金？如可，其金額為若干？原告起訴主
    張之利率與系爭借據約定有無不同？
六、經查：
  (一)被告固抗辯系爭授信約定書乃於系爭借據簽立前所為，且未
    明示包含將來債務，故該約定書第 5條規定就系爭債務即無
    適用餘地。然查被告凡德公司（法定代理人即為被告王顏素
    心）前於93年6 月14日即以被告乙○○為連帶保證人，填具
    授信申請書，向原告申請借款500 萬元以為營業週轉金，並
    於同年月18日提出貸款運用暨償還計劃書，有授信申請書及
    貸款運用暨償還計劃書附卷可參（見本院卷第37至38頁），
    顯見被告凡德公司於93年6 月30日填具系爭授信約定書時，
    即已知該授信約定書之簽立係為嗣後被告凡德公司向原告借
    款而為之，參酌系爭借據第8條第1項約定：「借款人及一般
    保證人及連帶保證人均願將另訂立之授信約定書視為本借據
    之一部分」，益見系爭授信約定書確屬本件消費借貸契約內
    容之一部分，就系爭借款自有適用，被告此部分之抗辯，殊
    不足採。
  (二)被告復抗辯系爭借據僅有被告用印，核屬單方意思表示，原
    告不得依系爭借據約定請求違約金云云。然查民法第250條
    第1項係規定：「當事人得約定債務人於債務不履行時，應
    支付違約金。」，可知違約金之約定，於兩造之意思表示達
    成合致時，即已成立，要無待以書面為之，即非以書面之訂
    立為要式行為。是系爭借據雖僅有被告等用印，惟觀諸其等
    係將系爭借據交予原告，而原告亦已依約撥款予被告凡德公
    司等情，堪認兩造就彼此間之消費借貸及連帶保證契約，包
    含違約金之約定，已達成合意並有效成立，否則原告要無借
    款予被告凡德公司之理，被告抗辯系爭借據核屬單方意思表
    示，與上開民法違約金規定須以雙方意思表示合致不符，原
    告不得請求違約金云云，亦難憑取。
  (三)查系爭授信約定書第5 條係約定：「…如有左列第一款到第
    五款情形之一者，無須由貴行（即原告）事先通知或催告…
    貴行得減少對立約人之授信額度或縮短借款期限，或視為全
    部到期。(一)任何一宗債務不依約清償本金時…」（見本院卷
    第10、40頁）。而被告復不否認其確有於95年4 月間未按期
    繳納之情事（見本院卷第32頁），是原告主張系爭借款業經
    視為全部到期，且毋庸事先催告等語，堪予採信。又被告凡
    德公司至95年4月24日止，尚欠本金2,213,532元及如附表所
    示之利息及違約金，亦據原告提出借款到期暨存款抵銷通知
    函、基準利率表查詢等件為憑（見本院卷第41至42頁），堪
    認其主張屬實，被告抗辯原告主張之利率與系爭借據約定不
    同云云，要無足採。
五、綜上，原告主張被告應負連帶給付之責等語為可採，被告抗
    辯為無足取。從而，原告依據消費借貸及連帶保證契約之法
    律關係，請求被告連帶給付2,213,532 元及如附表所示之利
    息、違約金，為有理由，應予准許。
六、至兩造其餘之攻擊或防禦方法，及未經援用之證據資料，經
    本院斟酌後，認為均不足以影響本判決之結果，自無一一詳
    予論述之必要，附此敘明。
據上論結：本件原告之訴為有理由，依民事訴訟法第78條、第85
條第2項，判決如主文。
中    華    民    國    95    年    7     月    26    日
                  民事第三庭    法  官  黃莉雲
以上正本係照原本作成
如對本判決上訴，須於判決送達後20日內向本院提出上訴狀
中    華    民    國    95    年    7     月    26    日
                                書記官  李承翰


司法院資訊處製作；財團法人民間司法改革基金會備份。
